臺灣高等法院民事判決
109年度上字第1499號
上  訴  人  江支廷            
訴訟代理人  胡峰賓律師
複  代理人  李怡萱   
被  上訴人  宋沛埕（即宋國榮之承受訴訟人）




訴訟代理人  蔡岳龍律師
            黃立心律師               
            郭桓甫律師                  
上列當事人間請求清償債務事件，被上訴人提起再審之訴，上訴
人對於中華民國109年8月13日臺灣桃園地方法院第一審判決（10
7年度再更一字第3號）提起上訴，本院於110年10月6日言詞辯論
終結，判決如下：
    主  文
原判決廢棄。
被上訴人在第一審再審之訴駁回。
第一審、第二審訴訟費用由被上訴人負擔。
    事實及理由
一、被上訴人主張：上訴人以伊被繼承人宋國榮（於民國107年7
    月3日死亡）於98年間向上訴人借款新臺幣（下同）150萬元
    ，借款期間為98年6月25日起至101年5月25日止，約定按週
    年利率12%計算利息，宋國榮應按月清償上訴人本息4萬9,82
    2元，惟尚積欠共154萬4,482元未償為由，依消費借貸之法
    律關係向原法院起訴請求返還前開未償款項，經原法院以10
    5年度訴字第2014號（下稱前案）判決判命宋國榮如數給付
    ，該判決並於106年8月28日確定（下稱前案判決）。惟上訴
    人於前案訴訟程序中，明知宋國榮曾擔任訴外人勁錸科技股
    份有限公司（後更名為絃瑞科技股份有限公司，下仍稱勁錸
    公司）之董事長，並於勁錸公司更名後仍擔任該公司監察人
    ，該公司所在地即門牌號碼桃園市○○區○○○路000號（下稱ＯＯ
    Ｏ路0-0號）為宋國榮之就業處所，卻故意諉為不知，將宋國
    榮未實際居住之戶籍所在地即門牌號碼桃園市○○區○○街00號
    （下稱ＯＯ街00號）記載為應受送達處所，致前案法官依上訴
    人之聲請對宋國榮為公示送達及為一造辯論判決，前案判決
    自有民事訴訟法第496條第1項第6款之再審事由。又上訴人
    未能證明其與宋國榮存有消費借貸之法律關係；縱屬存在，
    上訴人已於98年11月25日開走勁錸公司借名登記於其名下當
    時價值高達155萬元之車牌號碼0000-00號（原車牌號碼：00
    00-00號）自用小客車（下稱系爭汽車），並於100年10月13
    日出售該車以取得扣除汽車貸款後所餘價金，因代物清償而
    全數受償等情。依民事訴訟法第496條第1項第6款規定提起
    再審之訴，求為廢棄前案判決，駁回上訴人於前案之訴及假
    執行聲請之判決（原審廢棄前案判決，駁回上訴人於前案之
    訴及假執行聲請。上訴人聲明不服，提起上訴）。並答辯聲
    明：上訴駁回。
二、上訴人則以：伊於前案訴訟程序起訴時已向原法院陳報宋國
    榮位於ＯＯ街00號之戶籍地址，未逕指其所在不明；宋國榮當
    時已非勁錸公司之董事長，且衡情公司除負責人外之董監多
    為掛名者，伊於104年間委請前往勁錸公司與宋國榮協商債
    務之訴外人葉忠翮亦稱已查明宋國榮不會進公司等情，是宋
    國榮雖於該公司更名後擔任監察人，仍不能認ＯＯＯ路0-0號即
    為其營業所或就業處所；又伊為執前案判決執行宋國榮之勁
    錸公司股票，始向原法院民事執行處陳報ＯＯＯ路0-0號為宋國
    榮之送達地址，是伊於前案訴訟程序中確無故意以不實陳述
    曚請法院為公示送達而為判決之情事，前案判決自無民事訴
    訟法第496條第1項第6款之再審事由存在。縱認確有前開再
    審事由，宋國榮於98年間因勁錸公司資金需求而向伊借款15
    0萬元，伊遂於98年5月21日以系爭汽車向訴外人和潤企業股
    份有限公司（下稱和潤公司）辦理動產抵押貸款150萬元，
    並依宋國榮之指示將貸得之150萬元匯至勁錸公司帳戶，宋
    國榮則交付其所簽發之支票予伊，供作按月向和潤公司攤還
    前開貸款之用。詎宋國榮簽發之支票中，僅發票日自98年6
    月25日至同年10月25日止之5紙支票兌現，其餘支票經和潤
    公司提示後均未獲付款，共積欠伊154萬4,482元（即4萬9,8
    22元×31月＝154萬4,482元）未償；系爭汽車非勁錸公司所借
    名登記，伊取得出售該車之價金，不生代物清償之效力。是
    伊依消費借貸之法律關係請求被上訴人償還前揭欠款，自無
    不合等語，資為抗辯。並上訴聲明：㈠原判決廢棄。㈡被上訴
    人在第一審之訴（再審之訴）駁回。
三、本院之判斷：
  ㈠按再審之訴，必對於確定判決始得提起，若判決並未確定，
    即不得對之提起再審之訴，而法院就判決已否確定應予查明
    ，不受確定證明書之拘束。又判決倘未經合法送達，則上訴
    之不變期間無從起算，即不能確定（最高法院108年度台上
    字第1875號、110年度台上字第2169號判決可參）。次按民
    事訴訟法第138條規定之寄存送達，限於不能依同法第136條
    及第137條規定行送達者，始得為之。設其送達之處所，雖
    原為應受送達人之住居所、事務所或營業所，但實際上已變
    更者，則該原住居所、事務所或營業所，即非應為送達之處
    所，自不得於對該原處所不能為送達時，逕予寄存送達（最
    高法院110年度台上字第2169號判決可參）。再按民事訴訟
    法第149條第1項所謂「應為送達之處所不明者」，係指已用
    相當之方法探查，仍不知當事人應為送達之處所者而言（最
    高法院104年度台抗字第70號裁定參照）。依民事訴訟法第4
    96條第1項第6款規定所提再審之訴，固不因當事人已明知他
    造住居所而故向法院指為所在不明，即認法院所為公示送達
    不生合法效力致判決未確定（最高法院99年度台上字第1597
    號判決可參）；然此應以判決所為公示送達之形式上合法為
    前提，如法院非係已用相當之方法探查，仍不知當事人應為
    送達之處所，即遽依聲請為公示送達，仍難謂形式上已符合
    民事訴訟法第149條第1項所謂「應為送達之處所不明者」要
    件，不得認生公示送達之效力。又法院依民事訴訟法第149
    條規定為公示送達後，對於同一當事人仍應為公示送達者，
    固得依同法第150條規定依職權為之，惟應以查無應為送達
    處所之具體情形仍繼續存在為必要，如公示送達之原因已歸
    消滅，即不得依職權續行公示送達。
  ㈡經查，上訴人於105年11月8日向原法院提起前案訴訟，於起
    訴狀內載明宋國榮之送達地址為ＯＯ街00號，經郵務機關依址
    辦理寄存送達，惟事後無人領取；原法院派警查悉宋國榮實
    際上未居住於該址，上訴人並向原法院陳明其向ＯＯ街00號送
    達書狀遭退回，請求協助送達等語，經原法院於106年5月2
    日查詢宋國榮之戶籍地址仍為ＯＯ街00號，亦無在監在押紀錄
    ，乃依上訴人所請於106年5月3日對宋國榮為國內公示送達
    ，併向ＯＯ街00號對宋國榮為寄存送達，嗣於106年6月27日言
    詞辯論期日依上訴人之聲請准為一造辯論判決，並於同日言
    詞辯論終結，於106年7月18日宣判，其後原法院再依民事訴
    訟法第150條規定依職權公示送達前案判決予宋國榮，併向Ｏ
    Ｏ街00號對宋國榮為寄存送達等情，有蓋有原法院收文戳章
    之起訴狀、送達證書、公務電話紀錄、桃園市政府警察局大
    園分局106年2月17日園警分防字第1060004095號函、查訪紀
    錄表暨所附照片、民事陳報狀、個人戶籍資料（完整姓名）
    查詢結果、本院全國前案資料查詢、原法院公示送達公告（
    稿）、公示送達公告、公示送達證書、106年6月27日言詞辯
    論筆錄為憑（見前案卷第2、82、89、95、136至137、158、
    161至165、169至170、176至178、180頁）。惟依上訴人於
    前案判決之強制執行程序所陳報宋國榮之戶籍謄本，宋國榮
    已於原法院106年6月27日言詞辯論終結前之同年5月8日變更
    其戶籍地為桃園市○○區○○路0段000號0樓（下稱ＯＯ路000號，
    見原法院106年度司執字第84481號卷第23、29頁），堪認其
    主觀上有廢止ＯＯ街00號為住所之意，客觀上亦無居住於該址
    之事實，自不能認ＯＯ街00號為宋國榮之住所，原法院向ＯＯ街
    00號對宋國榮為前案判決之寄存送達，即不生合法送達之效
    力。又原法院未先行以相當方法探知公示送達之原因是否仍
    繼續存在（如再次查詢宋國榮之戶役政資料、在監在押紀錄
    等，並於查悉宋國榮之戶籍址變更為ＯＯ路000號後，確認該
    址是否為可供送達宋國榮之處所），逕依民事訴訟法第150
    條為前案判決之職權公示送達，亦難認已符合公示送達之形
    式要件而屬合法公示送達。從而，前案判決尚未合法送達宋
    國榮或其繼承人即被上訴人，被上訴人之上訴期間無從起算
    ，該判決自不能認為已經確定。被上訴人對尚未確定之前案
    判決提起本件再審之訴，自不合法。至於前案判決既未合法
    送達被上訴人，應由原法院另行送達，俾被上訴人得循上訴
    程序救濟，附此敘明。
四、綜上所述，被上訴人依民事訴訟法第496條第1項第6款規定
    ，提起本件再審之訴，並不合法，不應准許。上訴意旨雖未
    指摘及此，惟前案判決是否確定為本件再審之訴應依職權調
    查事項，原判決既有不當，仍屬無可維持，應由本院廢棄改
    判如主文第2項所示。
五、本件事證已臻明確，兩造其餘之攻擊或防禦方法及所用之證
    據，經本院斟酌後，認為均不足以影響本判決之結果，爰不
    逐一論列，附此敘明。
六、據上論結，本件上訴為有理由，依民事訴訟法第505條、第4
    50條、第78條，判決如主文。
中　　華　　民　　國　　110 　年　　10　　月　  27  　日
                  民事第二十三庭
                        審判長法  官  張松鈞
         　　　 　　　　　　　法  官　楊舒嵐
        　　　　　　　　　　　法  官　許勻睿
正本係照原本作成。
如不服本判決，應於收受送達後20日內向本院提出上訴書狀，其
未表明上訴理由者，應於提出上訴後20日內向本院補提理由書狀
（均須按他造當事人之人數附繕本）上訴時應提出委任律師或具
有律師資格之人之委任狀；委任有律師資格者，另應附具律師資
格證書及釋明委任人與受任人有民事訴訟法第466 條之1第1項但
書或第2項所定關係之釋明文書影本。如委任律師提起上訴者，
應一併繳納上訴審裁判費。
中　　華　　民　　國　　110 　年　　10　　月　　28　　日

　　　　　　　　　　　　　    書記官  秦湘羽